臺灣臺北地方法院刑事判決　　　　　　　95年度易字第1350號
公　訴　人　臺灣臺北地方法院檢察署檢察官
被　　　告　乙○○
上列被告因詐欺案件，經檢察官提起公訴（94年度偵字第15465
號），本院判決如下：
    主  文
乙○○連續意圖為自己不法之所有，以詐術使人將本人之物交付
，處有期徒刑陸月，如易科罰金，以銀元參佰元即新臺幣玖佰元
折算壹日。
    事  實
一、乙○○基於意圖為自己不法所有之概括犯意，自民國94年1
    月1 日起至同年4 月10日止，在臺北市中山區○○○路○ 段
    132 巷31號，向甲○○佯稱其母罹患癌症，急需現金支付醫
    藥費，且有開設分店之周轉需要云云，致甲○○陷於錯誤，
    陸續交付新臺幣（下同）56萬7 千3 百元予乙○○，乙○○
    則如數簽發本票、支票以資取信甲○○。嗣因甲○○將乙○
    ○所簽發之票號AA0000000 號面額5 萬8 千8 百元、票號AA
    0000000 號面額5 萬8 千8 百元、票號AA0000000 號5 萬8
    千8 百元、AA0000000 號面額3 萬9 百元、AA0000000 號面
    額3 萬元、AA0000000 號面額3 萬元之支票，向銀行提示，
    均遭存款不足退票，票號TH0000000 號、TH0000000 號、TH
    0000000 號面額各10萬元之本票，屆期亦未兌現，且乙○○
    避不見面，始知受騙。
二、案經甲○○訴由臺北市政府警察局中山分局報告臺灣臺北地
    方法院檢察署檢察官偵查起訴。
    理  由
一、訊據被告乙○○否認有詐欺犯行，辯稱：其係簽發支票向告
    訴人甲○○借款共計26萬7 千3 百元，嗣支票退票始再簽發
    本票，故總額並非56萬7 千3 百元；又其乾媽確曾罹癌、亦
    有周轉需要云云。經查，證人即告訴人甲○○於本院審理時
    具結證述：「因為本身我的媽媽是因為大腸癌往生，被告跟
    我講說她媽媽情形也相同，我知道癌症的醫療費用相當昂貴
    ，所以被告開口跟我借錢，我就沒有拒絕。總計是56萬7 千
    3 百元整。（問：被告借錢的理由是否為支付她媽媽癌症醫
    療費用？）是，還有被告週轉的需要．．我借錢給被告的時
    間就在本票開立還錢的日期前幾天，大部分都是給被告1 個
    禮拜或是半個月的時間都有．．順序就如同還款日期的順序
    ．．有些是用開支票來借，有些是開立本票來借，沒有用本
    票換支票的情形。」（見96年3 月14日審判筆錄）等語明確
    ，且經本院調閱證人甲○○之中國信託商業銀行股份有限公
    司信用卡、中華商業銀行松江分行現金卡之交易明細，證人
    於借款予被告期間，確有多次向各該銀行預借現金或申辦通
    信貸款之情，亦足佐證證人所述尚非虛妄。至被告雖以上詞
    置辯，惟以常情論，於支票退票後，既經另行簽發本票，自
    應將前遭退票之支票取回，始屬合理；且本件本票3 張之簽
    發日期94年2 月1 日、3 月1 日、4 月1 日，分別在本件支
    票所載之到期日94年3 月16日、4 月10日之前或上開期間內
    ，亦與苟以支票換支票，本票之簽發日期應在上開支票簽發
    之後，有所不符。再者，被告雖辯稱其乾媽確曾罹癌，惟查
    ，其於本院自陳：「（問：你母親有無生病？）我乾媽已經
    過世，生母沒有病痛．．（問：你有跟他提過你有1 個乾媽
    ？）我跟他說我『媽咪』，其他沒有說。」（見96年2 月5
    日筆錄），然「生母」與所謂「乾媽」，其親疏關係在一般
    社會評價上顯然有間，證人甲○○亦結證稱：「（問：假設
    被告母親並非真的大腸癌你會不會借錢給被告？）如果我知
    道其中有問題我是不會答應借錢給被告。」（見同上審判筆
    錄），足認被告「乾媽」縱確罹癌，被告亦屬有意混淆，致
    令證人甲○○陷於錯誤。況被告所稱其「乾媽」之醫藥費用
    云云，並未提出任何證據以供本院調查；至另所辯：喪葬費
    用於95年12月分期付款方式攤還付清云云，除亦未提出證據
    證明外，核該分期攤還之時間，實已距本件係在94年1 月至
    4 月間之借款，逾1 年8 月餘，殊難認其借款係為支付醫藥
    費、喪葬費之情為實在。再就被告所稱有周轉需要乙節，經
    本院詳閱其提出之營利事業所得稅申報書、資產負債表，實
    均為92年度資料，而屬本件借款前至少9 月之事，自亦難遽
    予採信。綜上，本件被告所辯，均不足採信。此外，並有本
    票、支票、退票理由單等在卷可稽，其犯行明確，洵堪認定
    。
二、查刑法於94年2 月2 日修正公布，於95年7 月1 日施行。而
    按行為後法律有變更者，適用行為時之法律，但行為後之法
    律有利於行為人者，適用最有利於行為人之法律，現行刑法
    第二條第一項訂有明文。此條規定乃與刑法第一條罪刑法定
    主義契合，而貫徹法律禁止溯及既往原則，係規範行為後法
    律變更所生新舊法律比較適用之準據法，是刑法第二條本身
    雖經修正，但刑法第二條既屬適用法律之準據法，本身尚無
    比較新舊法之問題，應一律適用裁判時之現行刑法第二條規
    定以決定適用之刑罰法律。又按，刑法施行法第一條之一第
    一項將刑法分則貨幣單位變為新臺幣、第二項提高刑法分則
    法定刑罰金部分三十倍或三倍，惟因與罰金罰鍰提高標準條
    例業將刑法分則法定刑罰金提高十倍，再由銀元換算為新臺
    幣，因此變更前後之數額相同，尚無比較適用問題，應逕適
    用裁判時法。又本次刑法修正之比較新舊法，應就罪刑有關
    之共犯、未遂犯、想像競合犯、牽連犯、連續犯、結合犯，
    以及累犯加重、自首減輕暨其他法定加減原因（如身分加減
    ）與加減例等一切情形，綜其全部罪刑之結果而為比較，最
    高法院95年度第8 次刑庭會議決議可資參照。另按：
  (一)刑法修正前同法第三十三條第五款規定：「罰金為一元以上
    」、修正後刑法第三十三條第五款規定：「罰金為新臺幣一
    千元以上」。而同法第三百三十九條第一項詐欺取財罪之法
    定刑為「五年以下有期徒刑、拘役或科或併科一千元以下罰
    金」，依刑法施行法第一條之一規定：「中華民國94年1 月
    7 日刑法修正施行後，刑法分則編所定罰金之貨幣單位為新
    臺幣。94年1 月7 日刑法修正時，刑法分則編未修正之條有
    定有罰金者，自94年1 月7 日刑法修正施行後，就其所定數
    額提高為三十倍。但72年6 月26日至94年1 月7 日新增或修
    正之條文，就其所定數額提高為三倍」，依上開規定，本件
    罰金部分應提高為三十倍。是依修正前、後，刑法第三百三
    十九條第一項之罰金刑部分，由新臺幣三元以上三萬元以下
    ，變更為新臺幣一千元以上三萬元以下。因此，比較上述修
    正前、後之刑罰法律，自以修正前之規定，較有利於被告。
  (二)刑法第五十六條連續犯之規定業經修正刪除，該規定刪除後
    ，除法理上合於接續犯、包括一罪之情形仍可認為構成單一
    之犯罪外，其於數犯罪行為之情形，即應依刑法第五十一條
    之規定予以分論併罰。經依刑法第二條第一項比較新、舊法
    之結果，並無適用行為後之新法較有利於被告之情形，自應
    適用行為時即修正前刑法第五十六條連續犯之規定。
  (三)修正前刑法第四十一條第一項前段規定：「犯最重本刑為五
    年以下有期徒刑以下之刑之罪，而受六個月以下有期徒刑或
    拘役之宣告，因身體、教育、職業、家庭之關係或其他正當
    事由，執行顯有困難者，得以一元以上三元以下折算一日，
    易科罰金」，再依修正前罰金罰鍰提高標準條例第二條「依
    刑法第四十一條易科罰金或第四十二條第二項易服勞役者，
    均就其原定數額提高為一百倍折算一日」之規定（現已刪除
    ），應以新臺幣三百元至九百元折算一日。至修正後之刑法
    第四十一條第一項前段規定：「犯最重本刑為五年以下有期
    徒刑以下之罪，而受六個月以下有期徒刑或拘役之宣告者，
    得以新臺幣一千元、二千元或三千元折算一日，易科罰金。
    」，是比較新舊法結果，自以舊法較有利於被告，應適用修
    正前刑法第四十一條第一項前段、修正前罰金罰鍰提高標準
    條例第二條規定。
三、核被告所為，係犯刑法第三百三十九條第一項詐欺取財罪；
    其先後數次犯行，時間緊接、方法相同，並均觸犯構成要件
    相同之罪名，顯係出於概括犯意為之，應依修正前規定，論
    以連續犯，並加重其刑。爰審酌被告並無前科、素行尚可，
    惟以至親罹病之方式圖得私利、犯罪動機誠屬可議，犯後復
    未還款予告訴人等一切情狀，量處如主文所示之刑，並依修
    正前規定，諭知易科罰金之折算標準。
據上論斷，應依刑事訴訟法第二百九十九條第一項前段，刑法第
二條第一項前段、第三百三十九條第一項，修正前刑法五十六條
、第四十一條第一項前段，刑法施行法第一條之一，修正前罰金
罰鍰提高標準條例第二條，現行法規所定貨幣單位折算新臺幣條
例第二條，判決如主文。
本案經檢察官黃紋綦到庭執行職務。
中　　華　　民　　國　　96　　年　　3 　　月　　28　　日
　　　　　　　　　        刑事第三庭
                              審判長法  官  黃雅芬
                                    法　官　高偉文
　　　　　　　　　　　　　　　　    法　官　王幸華
上正本證明與原本無異。
如不服本判決，應於判決送達後10日內向本院提出上訴狀（應抄
附繕本）。告訴人或被害人如對於本判決不服者，應具備理由請
求檢察官上訴，其上訴期間之計算係以檢察官收受判決正本之日
期為準。
　　　　　　　　　　　　　　　　    書記官　陳泰寧
中　　華　　民　　國　　96　　年　　3 　　月　　28　　日
附錄本案論罪科刑法條全文：
中華民國刑法第339條
（普通詐欺罪）
意圖為自己或第三人不法之所有，以詐術使人將本人或第三人之
物交付者，處5年以下有期徒刑、拘役或科或併科1千元以下罰金
。
以前項方法得財產上不法之利益或使第三人得之者，亦同。
前二項之未遂犯罰之。
